【裁判字號】    95,訴,247
【裁判日期】    950317
【裁判案由】    損害賠償
【裁判全文】
臺灣臺中地方法院民事判決               95年度訴字第247號
原      告  乙○○
法定代理人  丁○○
訴訟代理人  丙○○
被      告  甲○○
上列當事人間請求損害賠償事件，本院於民國95年3月6日言詞辯
論終結，判決如下：
    主    文
被告應給付原告新臺幣壹佰伍拾肆萬捌仟貳佰壹拾伍元，及自民
國94年11月26日起至清償日止按週年利率百分之五計算之利息。
原告其餘之訴駁回。
訴訟費用由被告負擔百分之三十，餘由原告負擔。
本判決第一項及命被告負擔訴訟費用部分，於原告以新臺幣伍拾
壹萬元為被告供擔保後，得假執行。
原告其餘假執行之聲請駁回。
    事實及理由
壹、兩造爭執要旨：
  一、原告主張：
    (一)被告於民國（下同）93年1月21日上午，駕駛車號8B-25
        75號自用小客車，沿台中縣太平市○○路○段由北向南
        往溪洲橋方向行駛，而於同日上午十時許，途經新平路
        二段55巷與新平路交岔路口，理應注意車輛行駛時之車
        前狀況，隨時採取必要之安全措施，及行車時速不得超
        過五十公里，且行經無號誌之交岔路口應減速慢行，作
        隨時停車之準備，而依當時情形，又無不能注意之情事
        ，竟疏於注意，一路以時速八十公里行駛，於通過上開
        交岔路口時，仍以時速七十公里之時速貿然行駛。適對
        向有原告騎車號OBX-236號機車，亦沿新平路二段由南
        往北方向行駛欲左轉至上開巷內而遭撞及，原告因而倒
        地，受有腦幹出血、下頷骨骨折、左小腿血管瘤等於身
        體有重大難治之傷害，目前神經與四肢極重度傷害，日
        常生活無法自理，需專人二十四小時照顧，且業經臺灣
        臺中地方法院94年度禁字第152號裁定丁○○為原告之
        法定第一順位監護人。
    (二)被告之過失行為，造成原告醫療費用之財產上支出及身
        心嚴重受創，故請求賠償下列損害：
        1.必要之醫療費用：計3,008,360元。
          (1)原告於中國醫藥大學附設醫院、中山醫學大學附設
            醫院、行政院衛生署台中醫院及賢德醫院之醫療費
            用共計128,360元。
          (2)依行政院衛生署台中醫院診斷證明書中之醫師囑言
            可知，原告因「神經與四肢之極重度傷害，目前日
            常生活無法自理，需專人二十四小時照顧。」而原
            告現時確臥病在床，日常生活均無法自理。原告家
            屬原欲雇請專業看護照顧原告，但依照現時僱請一
            般專業看護之費用，以一個月計算，通常在四萬元
            以上，因費用過高，故原告之配偶丁○○自原告意
            外發生時起，即自93年1月22日起已向原服務單位
            辦理留職停薪，充當看護，全心照護原告。而原告
            配偶丁○○於原服務單位每月薪水約三萬元左右，
            其損失則相當於原本雇請專業看護所必須支出之費
            用。故若以原告之配偶丁○○自93年2月辦理留職
            停薪起算，當時原告之年紀為65歲，再根據行政院
            內政部統計處於93年2月3日所統計之92年國人零歲
            平均餘命估測結果摘要顯示，臺灣地區男性之平均
            壽命為73.33歲，以73-65=8(即八年)，8×12=96個
            月，96×30,000=2,880,000。故被告就此部分，應
            賠償之數額為2,880,000元。
        2.又原告經行政院衛生署台中醫院診斷為頭部外傷併蜘
          蛛膜下腔出血及腦幹出血等病症，並且在診斷證明書
          中醫師囑言提及「神經與四肢之極重度傷害，目前日
          常生活無法自理，需專人二十四小時照顧。」原告因
          此次傷害導致長期之神經與行動障礙等後遺症，必將
          增加生活上之需要或輔助工具，及固定性門診所必須
          支出之醫藥費、診療費（包括心理治療）、交通費等
          。若每月以增加生活上之需要2,000元計算，因原告
          於意外發生住院治療時之年紀為65歲，再根據行政院
          內政部統計處於93年2月3日所統計之92年國人零歲平
          均餘命估測結果摘要顯示，臺灣地區男性之平均壽命
          為73.33歲，以73-65=8(即八年)，8×12=96個月。依
          霍夫曼計算法扣除中間利息後，共計161,221元（計
          算式：2,000×80.00000000=161,221.29942，元以下
          四捨五入）。
        3.精神慰撫金：被告不法侵害原告之身體及健康權利，
          使得原告無法正常生活，不論進食或大、小便，均需
          仰賴他人，已毫無人性尊嚴可言。在肉體上、精神上
          因此受到極大之折磨與痛苦，故向被告請求2,000,00
          0元之精神慰撫金。
    (三)並聲明：(1)被告應給付原告5,169,581元，及自起訴狀
        繕本送達被告之翌日起至清償日止按週年利率百分之五
        計算之利息；(2)願供擔保，請准宣告假執行。
  二、被告抗辯：其駕車雖然車速過快，但原告是逆向行駛在被
      告之車道上，原告也與有過失；且被告並無經濟能力可以
      賠償等語。並聲明：原告之訴駁回。
貳、得心證之理由：
  一、原告主張其於上揭時地遭被告駕車撞成重傷之事實，業據
      原告提出行政院衛生署臺中醫院之診斷證明書為證，而被
      告對此不為爭執，且其涉犯過失傷害人致重傷犯行，已經
      本院94年度中交簡字第198號刑事判決認定明確（經判處
      有期徒刑陸月確定），此經本院調閱該刑事卷宗查明無誤
      。故原告主張之上情，足信為真正。
  二、被告抗辯原告是逆向行駛在被告之車道上，原告就本件車
      禍之發生與有過失等語。經查：依前述刑事卷宗內之臺灣
      臺中地方法院檢察署93年度偵字第11588號偵查卷所附道
      路交通事故調查報告表之肇事現場圖及現場照片觀之，該
      肇事路段為雙向單線車道，以雙黃線為分向限制線，未設
      中央分隔島。而依該肇事現場圖其上之機車刮地痕（2.3
      公尺）所示，兩車之撞擊點應在新平路2段與新平路2段55
      巷交岔口之南側附近（非在交岔路口內）。由該撞擊點位
      置，可知原告當時應係騎機車沿新平路2段由南往北行駛
      ，於新平路2段55巷口欲左轉時，先逾越雙黃線駛入對向
      車道而提前左轉，以致遭沿新平路2段由北往南直行之被
      告所駕車輛撞及。而按汽車行駛至交岔路口，轉彎車應讓
      直行車先行，但直行車尚未進入交岔路口，而轉彎車已達
      中心處開始轉彎，直行車應讓轉彎車先行；行車速度，依
      標誌或標線之規定，無標誌或標線者，在市區道路，時速
      不得超過五十公里；行經無號誌之交岔路口，應減速慢行
      ，作隨時停車之準備，道路交通安全規則第一百零二條第
      一項第六款、第九十三條第一款、第三款分別定有明文。
      本件肇事地點之行車速限為五十公里，此有道路交通事故
      調查報告表在卷可稽。被告駕車行經該肇事地點時，其車
      速為時速七十公里，顯然未依速限行駛；且於接近該無號
      誌之交岔路口時，亦未減速慢行，作隨時停車之準備，以
      致在發現提早左轉之原告時，無法及時減速及採取適當之
      迴避措施，因而撞及原告，其顯有過失，誠無疑義。而原
      告騎機車於交岔路口欲左轉時，應遵循標線指示，將機車
      騎至該雙黃線缺口處暫停，並注意對向車道來車情形，於
      對向車道無駛近之來車時，始可左轉。但原告未依該方式
      左轉，竟先逾越雙黃線駛入對向車道而提前左轉，以致遭
      超速行駛之被告撞及，故原告對車禍之發生，亦有過失，
      至為灼明。本院審酌雙方過失程度及原因力之強弱，認為
      被告與原告之過失責任比例為八：二。
  三、按不法侵害他人之身體或健康者，對於被害人因此喪失或
      減少勞動能力，或增加生活上之需要時，應負損害賠償責
      任；又不法侵害他人之身體、健康、名譽、自由、信用、
      隱私、貞操，或不法侵害其他人格法益而情節重大者，被
      害人雖非財產上之損害，亦得請求賠償相當之金額，民法
      第一百九十三條第一項、第一百九十五條第一項前段分別
      定有明文。原告於前揭時地遭被告駕車碰撞而受重傷（已
      呈近乎植物人狀態，本院94年度禁字第152號民事裁定參
      照），其請求被告賠償醫療費用、看護費用、增加生活上
      之需要及慰撫金，於法即無不合。茲將原告之請求，分別
      說明如下：
    (一)醫療費用：原告提出中國醫藥大學附設醫院、中山醫學
        大學附設醫院、行政院衛生署台中醫院及賢德醫院之醫
        療費用收據，共計128,360元；且陳述該醫療費用不包
        括在強制汽車責任保險理賠之200,000元範圍內。而被
        告對此未為爭執，故足認為真正。（按依此計算，原告
        支出之醫療費用，應有328,360元之多）
    (二)看護費用：原告於本件車禍發生後，呈近乎植物人狀態
        ，已如前述。其日常生活無法自理，需有人在旁隨時照
        顧，自屬當然。而原告自車禍發生後，雖由其妻丁○○
        及其他家屬照顧，並未僱用職業看護，但本院認為被害
        人因受傷害需要隨身看護，而由親屬、配偶等看護時，
        雖無現實看護費用之支付，仍應認為被害人受有相當看
        護費之損害，得向加害人請求賠償。蓋因親屬或配偶受
        傷，而由親屬或配偶代為照顧被害人之起居，固係出於
        親情，但親屬看護所付出之勞力，並非不能評價為金錢
        ，只因兩者身份關係密切而免除支付義務，此種親屬基
        於身份關係之恩惠，自不能加惠於加害人，故應衡量及
        比照僱用職業看護情形，認為被害人受有相當親屬看護
        費用之損害，得向加害人請求賠償。而該看護費用之酌
        定，應比照僱用職業看護，以每日2,500元計算為合理
        。又原告係25年2月16日出生，於93年1月21日發生車禍
        時，其年齡為67歲11個月又5日（以68歲計算），依據
        行政院內政部統計處於93年2月3日所統計之92年國人零
        歲平均餘命估測結果摘要顯示，臺灣地區男性之平均壽
        命為73.33歲，則以原告生存年齡5年計算 (73-68=5）
        ，其看護費用為1,500,000元（計算式：5年×12月/年
        ×25,000元/月=1,500,000元）。
    (三)增加生活上之需要：原告主張其經行政院衛生署台中醫
        院診斷為頭部外傷併蜘蛛膜下腔出血及腦幹出血等病症
        ，並且在診斷證明書中醫師囑言提及「神經與四肢之極
        重度傷害，目前日常生活無法自理，需專人二十四小時
        照顧。」原告因此次傷害導致長期之神經與行動障礙等
        後遺症，必將增加生活上之需要或輔助工具，及固定性
        門診所必須支出之醫藥費、診療費、交通費等。而該增
        加生活上之需要費用，每月以2,000元計算。被告對原
        告該項主張，未置可否。本院審酌原告所受傷勢，及現
        已呈近乎植物人狀態，臥病在床，其日後因該傷勢所需
        增加之生活上需要，每月以2,000元計算，尚屬合理。
        而因原告於意外發生住院治療時之年紀為68歲，根據行
        政院內政部統計處於93年2月3日所統計之92年國人零歲
        平均餘命估測結果摘要顯示，臺灣地區男性之平均壽命
        為73.33歲，則以原告生存年齡5年計算 (73-68=5），
        共60個月，依霍夫曼計算法扣除中間利息後，共計106,
        909元（計算式：2,000×53.00000000=106,909.15464
        ，元以下四捨五入）。
    (四)慰撫金部分：原告因本件車禍受有重傷，呈近乎植物人
        狀態，日常生活無法自理，不論進食或大、小便，均需
        仰賴他人；且認知功能有極重度障礙，已無法感受並分
        享親情的快樂，其於身體及精神上均受到極大折磨與痛
        苦。本院審酌原告所受傷害程度，原告發生車禍前已經
        退休，沒有工作；被告於肇事當時從事臨時工，目前沒
        有工作等情事，認為原告請求慰撫金2,000,000元，應
        為適當。
  四、據上所述，原告因被告之過失行為所得請求之損害賠償為
      3,935,269元（計算式：醫療費用328,360元＋看護費用1,
      500,000元＋增加生活上之需要106,909元＋慰撫金2,000,
      000元＝3,935,269元）。惟按損害之發生或擴大，被害人
      與有過失，法院得減輕賠償金額，或免除之，民法第二百
      十七條第一項定有明文。本件車禍之發生，原告應負十分
      二責任，被告應負十分之八責任，已如前述，依前開規定
      過失相抵後，原告得請求被告賠償之金額為3,148,215元
      （計算式：3,935,269× (1-0.2)=3,148,215.2，元以下
      四捨五入）。再按強制汽車責任保險法第三十二條規定：
      「保險人依本法規定所為之保險給付，視為被保險人損害
      賠償金額之一部分；被保險人受賠償請求時，得扣除之。
      」原告因本件車禍，受領傷害醫療給付200,000元及第一
      等級殘廢給付1,400,000元之強制汽車責任保險之保險給
      付，此有原告提出之郵政存簿儲金簿上所列華南產物保險
      股份有限公司之匯款資料可稽（傷害醫療給付之匯款總額
      為199,960元，第一等級殘廢給付之匯款金額為1,399,990
      元，此應係扣除匯款手續費所致）。準此規定，原告向被
      告請求損害賠償時，應扣除該受領之保險給付。茲經予扣
      除後，原告得請求被告賠償之金額為1,548,215元（計算
      式：3,148,215-200,000-1,400,000=1,548,215）。
  五、又按給付有確定期限者，債務人自期限屆滿時起，負遲延
      責任。給付無確定期限者，債務人於債權人得請求給付時
      ，經其催告而未為給付，自受催告時起，負遲延責任。其
      經債權人起訴而送達訴狀，或依督促程序送達支付命令，
      或為其他相類之行為者，與催告有同一之效力，民法第二
      百二十九條第一項、第二項定有明文。又遲延之債務，以
      支付金錢為標的者，債權人得請求依法定利率計算之遲延
      利息。但約定利率較高者，仍從其約定利率。應付利息之
      債務，其利率未經約定，亦無法律可據者，週利利率為百
      分之五，民法第二百三十三條第一項、第二百零三條亦有
      明定。本件原告對被告之侵權行為損害賠償債權，核屬無
      確定期限之給付，自應經原告之催告而未為給付，被告始
      負遲延責任。準此，原告請求被告自起訴狀繕本送達之翌
      日即94年11月26日起，按週年利率百分之五計付遲延利息
      ，核無不合。
  六、綜上所述，原告請求被告給付1,548,215元，及自起訴狀
      繕本送達被告之翌日（即94年11月26日）起至清償日止按
      週年利率百分之五計算之遲延利息，為有理由，應予准許
      。其餘逾此部分之請求，為無理由，應予駁回。
  七、原告陳明願供擔保請准宣告假執行，於原告勝訴部分（即
      本判決主文第一項及命被告負擔訴訟費用部分），核無不
      合，爰酌定相當擔保金額准許之。至於原告敗訴部分，其
      假執行之聲請，因失所依附，應予駁回。
參、訴訟費用負擔及宣告假執行之依據：民事訴訟法第七十九條
    、第三百九十條第二項。
中    華    民    國    95    年    3     月    17    日
                  民事第一庭    法  官  游文科
正本係照原本作成。
如對本判決上訴，須於判決送達後20日內向本院提出上訴狀。
中    華    民    國    95    年    3     月    17    日
                                書記官


司法院資訊處製作；財團法人民間司法改革基金會備份。
